臺灣高等法院刑事判決　　　　　　　　　　　　　　九十年度上訴字第二九八八號
　　上　訴　人　臺灣臺北地方法院檢察署檢察官
　　上　訴　人
　　即　被　告　甲○○
　　　　　　　　乙○○
　　共　　 同
　　選任辯護人　郭承昌
右上訴人因違反藥事法等案件，不服臺灣臺北地方法院八十九年度字第一六０二號，
中華民國九十年八月十七日第一審判決（起訴案號：臺灣臺北地方法院檢察署八十九
年度偵字第二九五七號、第一三四五七號）提起上訴，本院判決如左：
    主  文
原判決撤銷。
甲○○、乙○○共同連續製造偽藥，各處有期徒刑貳年。扣案如附表貳所示編號壹至
肆、編號陸至拾伍、編號拾柒至陸拾壹號之偽藥（單位數量如附表貳所示）、虹膜診
斷研究報告貳本、針灸針拾肆盒、遠紅外線照射儀與遠紅外線照射燈各壹臺，均沒收
。
    事  實
一、甲○○與乙○○均未取得合法醫師資格，竟基於擅自執行醫療業務之共同犯意聯
    絡，自民國八十五年五月間某日起 (公訴意旨據被告二人之自白載為八十八年五
    月，惟據扣案之虹膜診斷研究報告，被告二人應係自八十五年五月間某日起) ，
    在臺北市○○路○段七之一號五樓，共同經營「昊聯養生坊」，營業時間為星期
    一至星期五，每日上午十時至十二時，下午二時至六時，晚上七時至九時，星期
    六上午十時至下午二時，並在該處設候診室一間、休息室一間（內置遠紅外線照
    射儀一臺，未扣案）、治療室一間（內置指壓床二床、遠紅外線照射燈一個，未
    扣案）及虹膜診斷室一間（內置眼睛儀器ＳＬＩＴ  ＬＡＭＰ  ＭＩＣＲＯＳＣ
    ＯＰＥ一臺），以觀察眼睛黑眼球虹膜變化，比對正常健康黑眼球虹膜，據以診
    斷如附表一就診者等人之脊椎、呼吸、神經、循環內分泌、消化系統異常之情形
    (即所謂之「虹膜診斷」)，將診斷結果記載在「昊聯養生坊虹膜診斷研究報告」
    上，並配合就診者之主述（或僅以就診者之主述），作成綜合診斷，並基於該診
    斷結果，作成食療建議、用藥之處方、施以針灸、紅外線照射等處置行為予以治
    療或保健，擅自執行醫療業務，二人並因執行前開醫療業務所必須，自八十五年
    五月某日起，至八十九年六月十五日止，基於概括之犯意，利用臺北市○○街不
    知情中藥店之真實姓名不詳之成年人，向之購買並製造如附表二所示編號一至四
    、編號六至十五、編號十七至六十一號之偽藥，自前開養生坊開設後之某日起，
    根據前揭診斷結果，對於就診者予以用藥之處方，或僅依購買者之要求，以不詳
    價格，連續販賣前揭偽藥予就診者，嗣於八十九年一月十二日下午八時二十五分
    許，經臺北市政府衛生局大安區衛生所稽查員至前揭處所查緝結果，當場查獲現
    場有一名陳小姐在休息室，二手背各針灸一針，膝蓋在接受遠紅外線照射中，治
    療室內有一名女士接受遠紅外線照射，並發現有婦科Ｂ散，利水劑等包裝散劑及
    針灸三盒（均未扣案），再於八十九年六月十五日上午十一時二十分許，經檢察
    官依職權核發搜索票至前揭處所搜索結果，搜扣得如附表二所示之物、虹膜診斷
    研究報告二本、針灸針十四盒、酒精棉片五盒等物。
二、案經臺北市政府衛生局及臺北市警察局大安分局移送臺灣臺北地方法院檢察署偵
    查起訴。
    理  由
一、訊據被告甲○○、乙○○固自承伊等並無合法醫師資格，惟矢口否認涉有前揭違
    反醫師法、藥事法之犯行，被告甲○○辯稱：伊並無醫療行為，扣案藥品數量甚
    少，均是其做為教材所用，至於針灸部分，業已經證人陳修證述明確，係證人自
    己所為，且伊從未承認自己是醫生，伊主要是教學推廣養生概念；扣案物不是藥
    是補品，是中藥固有成方，不需要衛生署許可，買來有的是自己吃，有的是教學
    當做範本用，有的是做菜；紅外線的儀器只是一個家庭普遍的儀器，提供熱能而
    已；治療室只是擺兩個指壓床，教學員如何指壓；虹膜診斷是伊自己的研究室，
    伊只是將學員之紀錄保留下來，供幾年後比較之用，上面之記載有很多是學員的
    主述，且伊並未幫學員把脈過，但有教導學員如何觀察自己身體云云；被告乙○○辯稱：伊只是做推廣預防、保健之課程，不是做醫療行為，主要是教學；至於
    藥事法之部分，扣案物只是外敷、跌打損傷消炎用，是家庭常備方，或是農產品
    ，且是自伊休息室找出來的，是給伊自己或家人吃的；紅外線只是增加學生的溫
    度提高血液循環；針灸的針不是伊等扎的，可能是當天學生教學互扎的；養生坊
    不是營業場所，只是學生的聯絡處云云，然查被告甲○○與乙○○於本院調查中
    均自承並未取得醫師資格（見本院九十年十二月七日訊問筆錄第三頁至第四頁）
    ，並自八十五年五月間某日起，在臺北市○○路○段七之一號五樓，共同經營「
    昊聯養生坊」，且該「昊聯養生坊」於門外不僅有明顯之招牌，並另有標示其營
    業時間之招牌，上記載有「星期一至星期五，每日上午十時至十二時，下午二時
    至六時，晚上七時至九時，星期六上午十時至下午二時，星期日例假日公休（預
    約電話：0000000；傳真電話：0000000號」）等字樣，並在該處
    設候診室一間、休息室一間 (內置遠紅外線照射一臺）、治療室一間，其外有「
    診療室」之標示，內並置指壓床二床、遠紅外線照射燈一個，及虹膜診斷室一間
    ，其外有「虹膜診斷室」之招牌，內並置眼睛儀器ＳＬＩＴＬＡＭＰＭＩＣＲＯ
    ＳＣＯＰＥ一臺，此有現場照片十張附卷可稽（見八十九年度偵字第二九五七號
    卷第五頁至第十頁），足見該「昊聯養生坊」確實有營業之行為。被告甲○○雖
    稱該時間表係其學生幫其弄的，其並未照該時間表去云云，惟除被告始終未提出
    究竟是何等「學生」會自願主動幫「老師」安排營業時間，並連老師家中之預約
    電話及傳真電話都主動在未先經老師同意之下，都幫老師製作招牌外；且倘製造
    該等招牌之目的僅係被告之學生為了知道何時方便與老師（即被告甲○○及乙○○）請教問題，則標示上當不會有「星期日例假日公休」等字眼，參以被告於本
    院審理中，已供承有收取掛號費等情（見本院九十一年九月二十四日審判筆錄第
    六頁），足證被告二人所辯該「昊聯養生坊」並無營業行為並不足採。又臺北市
    政府衛生局大安區衛生所八十九年一月十二日八時二十五分至現場稽查結果，當
    時有一名陳小姐在休息室內，兩手臂各針灸一針，膝蓋在接受遠紅外線照射中，
    治療室有一名女士在接受遠紅外線照射中，此有臺北市政府衛生局大安區衛生所
    醫院診所違規案件暨查緝密醫現場紀錄表、談話紀錄、查緝現場照片十張附卷可
    稽（見八十九年度偵字第二九五七號卷第二頁至第十頁），臺灣臺北地方法院檢
    察署檢察官八十九年六月十五日開立搜索票搜索該「昊聯養生坊」，復扣得虹膜
    診斷研究報告二本、針灸針十四盒等物（見八十九年度偵字第一三四五七號第四
    頁至第九頁），並經稽查員洪惠芬及林美華於偵查時結證證稱：伊等接獲民眾電
    話檢舉說該處為人看病並替人針灸，晚上病人很多，所以伊到現場稽查，果然看
    到病人在場被針灸治療中，二手臂上都還有針在上面，另一位在做遠紅外線照射
    治療，病人不願意受訪，所以伊等依現場情形再呈報衛生局，．．．．，去時門
    是鎖著，伊等按門鈴後問他們（指被告二人）有否看病，他們二位都在，他們說
    有幫人看病，伊等隨即表明身分等語（見八十九年度偵字第二九五七號卷第二十
    九頁至第三十頁）。被告二人雖稱稽查人員看到有人在針灸，那是學員教學練習
    云云，被告二人並陳稱當時扎針並被拍攝之人為陳修，而證人陳修於原審雖到庭
    證稱：伊至昊聯養生坊是去上課等語（見原審卷第一二一頁），惟證人陳修陳稱
    ：（檢察官詰問：你去請教他們問題時，有無看到他們在幫人家上課）沒有（見
    前揭訊問筆錄第八頁），（檢察官詰問證人：上課時，你們學員會不會互相扎針
    ？）不會（見原審卷第一二五頁至第一二六頁）等語，是現場照片所示陳修手背
    上所扎之針顯非學員互扎；又陳修陳稱：現場的針是伊看了好玩，就自己拿來扎
    等語，經原審辯護人請陳修當庭示範扎針，陳修則稱不要亂扎，會有危險等語，
    又稱：手臂的部分是扎高血壓，手的部分是扎心臟吧云云（見原審卷第一二五頁
    至第一二六頁）。經查中醫學上針灸中之「針」，乃係以針刺激人之經絡以治病
    ，常人若對此不熟悉，當無以己身自我嘗試之理，倘證人陳修僅是去「昊聯養生
    坊」上課，惟實際上卻未見到被告二人幫他人上課，又不確定針灸部位與人體之
    經絡之關連性，當不可能僅因一時好玩而自我針灸，是陳修之證詞並不足採。又
    被告甲○○於本院審理中雖另辯稱扣案之針為其由日本進口，較一般市售者貴，
    其不會以此為他人針灸等，惟扣案之針價格高低，此僅為成本利潤之考量，尚無
    足據此為有利被告之認定；且被告雖辯稱：被告是為美容針灸，並未有侵入人體
    ，與針灸絆與針灸貼布無異等語，惟觀諸現場查獲照片，二支插在陳修手上之針
    均為直立，顯係穿刺人體為之（見前開偵卷第七頁下方之照片），是被告二人此
    點所辯亦不足採，被告二人確實有以針灸方式為他人診療一情堪以認定。至遠紅
    外線照射儀器醫療用途乙節，紅外線係屬於電磁波的一種，波長大於可見光，為
    具有強作用之放射，與近紅外線同屬於紅外線部分，遠紅外線能深入皮膚及皮下
    組織，可促進治療區下皮膚之血液循環、減輕肌肉之痙攣，惡急性或慢性關節炎
    之病患之止痛或運動傷害之扭傷等，惟本案因無產品說明書，尚難據以認定其用
    途等情，業經行政院衛生署於九十年六月八日以衛署醫字第０九０００三０五七
    號函回覆如前述，惟本案之遠紅外線照射儀器係放在「治療室」中，且觀諸現場
    查獲照片編號Ｆ及現場記錄表，亦即陳修除針灸外，並有以遠紅外線照射，是遠
    紅外線照射顯係被告診斷後，基於治療或保健為目的之處置行為，屬醫療行為之
    部分行為。再徵諸扣案物之虹膜診斷研究報告各欄之記載，即該報告上有「虹膜
    診斷」、「主述」、「綜合診斷」、「建議食療及處置」等欄，而其中扣案葉文
    賢之虹膜診斷研究報告中虹膜診斷欄記載：「左眼，心區ＬＢ，攝護腺ＯＢ，腰
    椎Ｎ，支氣管ＯＢ，鼻區Ｎ，咽喉ＯＢ，頸椎ＯＢ，胃環Ｗ，腸區狹窄，橫結腸
    下，腎區退化線；右眼，自我壓力Ｎ，橫結腸下垂，鼻區Ｎ，支氣管Ｎ，腰椎Ｎ
    ，攝護線，腳ＬＢ，髖Ｎ，肝區ＬＢ，臂Ｎ，胸腔Ｎ」，而主述欄記載：「肝炎
    帶源，心肺功能差，脾胃須調」，建議食療與處置欄記載：「脂肪肝初，加強肝
    功能，橫結腸下，胃下垂病徵，腸區狹窄─活氏腸胃功能，攝護腺略腫，腰背僵
    硬」等語，並予以葉文賢施以指壓治療，再配以益肺散、腸胃散Ａ、腸胃散Ｂ、
    袪鬱散、養生Ａ、養生Ｂ、養生Ｃ、氧源、心臟藥膠囊等方，被告乙○○亦陳稱
    ：上面虹膜診斷是我寫的，建議食療也是我寫的，除了徐崇瑞的年籍外，其他都
    是我寫的等語（見原審九十年四月二十七日訊問筆錄第五頁），是前揭虹膜診斷
    研究報告之真實性，要無可疑，按醫師法第二十八條第一項既明定「非醫師擅自
    執行醫療業務」者，為其構成要件，因此只要行為人未具備合法醫師之資格，而
    為治療矯正或預防人體疾病、傷害殘缺或保健為直接目的，所為之診察、診斷及
    治療，或基於診療、診斷結果，以治療為目的所為之處方、用藥、施術或處置等
    行為之全部或一部即屬相當，易言之，有上揭行為者，即違反醫師法第二十八條
    第一項之規定。次按針灸係中醫診療科別之一，係醫師法所稱之醫療業務行為，
    另以光源照射受檢者之眼睛虹膜，據以與健康者之虹膜比對，再佐以就診者口述
    ，以決定就診者之身體狀況，並做成建議食療及處置之行為，業涉及診斷治療，
    屬醫師法所稱醫療業務行為等情，分有行政院衛生署九十年六月八日衛署醫字第
    ０九０００三０五七七號函及九十一年七月十一日衛署醫字第０九一０００三七
    九七七號函文各一紙附卷可稽，則揆諸前揭說明及行政院衛生署函文，被告二人
    之診斷治療行為顯係醫師法所規範之醫療行為。被告二人被告基於虹膜診斷，並
    配合就診者之主述（或僅以就診者之主述），作成綜合診斷，並基於該診斷結果
    ，作成食療建議、用藥之處方、施以針灸、紅外線照射等處置行為，屬醫師法所
    規範之醫療行為，是被告違反醫師法部分之犯行堪以認定。又附表二所示之物品
    ，經送行政院衛生署中醫藥委員會檢驗結果，認編號五、十六號檢體，依據所提
    供之品名，尚無法判定是否為藥品，其餘檢體並無產品標籤，瓶外僅簡單標示藥
    品名稱，依據其藥品名稱，未經核准，核屬偽藥等情，此分有該會八十九年年十
    二月二十九日衛中會藥字第八九０一０九一號函及九十一年七月二十二日衛中會
    藥字第九一００七五００號函文各一紙附卷可佐，而附表二編號五之蜂炭依被告
    所稱係以虎頭蜂之蜂巢燒成炭，外用供止血，編號十六之敷粉係麵粉敷在臉上供
    美白用，此二項產品非屬藥品，惟不得宣稱療效等情，有行政院衛生署九十年三
    月二十二日衛署藥字第０九０００一八三二五號函可佐，再經行政院衛生署中醫
    藥委員會負責鑑定之人陳昭蓉於原審到院說明稱：本會是就包裝的外觀所載明之
    品名，認定該物就是藥品，再依藥事法之規定，認定它是偽藥，扣案有部分品名
    看起來都是藥方，例如退熱方、止咳散等，該名稱就是宣稱療效，有些是中藥典
    有記載的藥材，宣稱療效者依據藥事法第二十條及藥事法施行細則第四條規定處
    理等語（見原審卷第二三四頁至第二三六頁），是附表二除編號五、十六以外之
    物，均屬偽藥乙節，要可認定。再關於該等偽藥之來源，被告二人於本院調查中
    雖稱係位於臺北市○○路○段四十九之三號之億昌蔘藥行負責人丙○○及蘇李彩
    燕所購買，目的只是要自用及供教學之用云云。惟查：被告二人於偵查及原審
    調查審理中，均供稱扣案之藥品係至臺北市○○街之中藥店所購得等語（分見八
    十九年偵字第一三四五七號卷第十一頁、原審卷第二十九頁、第一六八頁、第一
    九一頁及第二四七頁），參以證人即億昌蔘藥行老闆之丙○○、丁○○○於本院
    調查中先供稱被告二人有時感冒會買一些驅風引、腸胃或治感冒的藥，數量並不
    多，大約都只有幾百元云云（見本院九十一年五月二時日訊問筆錄第四頁及第七
    頁至第八頁、第十六頁至第十八頁），後經本院提示扣案藥品之清單後，方改口
    稱扣藥之藥品被告二人均有至其蔘藥行購買云云（同見本院前開筆錄第十一頁、
    第二十頁）。依證人丙○○、丁○○○之證詞，被告二人所購買之藥品既然不多
    ，且多為驅風引、腸胃或治感冒的藥，價值均僅有數百元，而本件購得藥品之數
    量甚為龐大（見附表二），亦非僅供驅風引、腸胃或治感冒之藥，且證人丙○○
    、丁○○○先均稱被告二人僅係購買驅風引、腸胃或治感冒之藥，直至本院提示
    扣案藥品清單後，方改稱扣案藥品均係被告二人向渠等所經營之蔘藥房購買云云
    ，從而，被告二人於本院調查審理中辯稱扣案藥品係向臺北市○○路○段四十九
    之三號之億昌蔘藥行所購買云云，並不足採。應認被告二人於偵查及原審中所供
    稱係向臺北市○○街之中藥店所購得等語為可採。被告二人雖另稱：附表二所
    示之扣案藥品是供自用云云，惟扣案物有六十一瓶，經鑑定為偽藥者有五十九瓶
    ，且各瓶外包裝所宣稱療效有各式各樣，若謂前揭巨量醫治各式各樣病症之藥品
    係由被告二人自用，有違經驗法則，實難令人採信；被告二人又稱：前揭藥品係
    供教學用云云，惟扣案物或為粉狀或為膠囊包裝，業經原審當庭勘驗無訛（見原
    審卷第一六八至第一六九頁），扣案物既已磨成粉狀，業已失去中藥材之外觀，
    何得用以教學員辨識外觀？即令認磨成粉狀者，尚存有味道可供辨認，然膠囊包
    裝者既無外觀，亦無味道，實難認得供教學用；被告雖另稱：按藥事法第一百
    零三條第三項規定：前項中藥販賣業務範圍包括：中藥材及中藥製劑之輸入、輸
    出、、、，不含劇毒中藥材或依固有成方調配而成之丸、散、膏、丹及煎藥。又
    所謂固有成方依同法第十條解釋為：本法所稱固有成方製劑，係指依中央衛生主
    管機關選定公告具有醫療效能之傳統中藥處方調製之方劑，故上揭立法意旨，對
    於一般取得藥商執照之中藥店購買其依固有成方調製之藥，尚難以偽藥論等語。
    惟鑑定人即行政院衛生署中醫藥委員會陳昭蓉於原審中稱：藥事法第一百零三條
    第三項必須針對特定對象，也就是顧客要求，否則不能將藥材磨成粉，或製成丸
    公開販售，且有一定的量，該數量雖無確定數據，但是就個人吃多久大約會有多
    少量予以判斷，且一般藥材（如四物湯）在一般的中藥店雖可以賣這些藥材，若
    是在超級市場販售則端賴其所宣稱之功能，如是拿來當茶包、滷包使用，則（四
    物湯）以食品管理，不以藥品管理，如果有宣稱療效，還是要以藥品管理，而中
   藥店賣的四物必須是藥材的飲片等語（見原審卷第二三四頁至第二三六頁），且
    藥事法第一百零三條所規範之中藥販賣業者，所得販售之中藥材，係指原藥材、
    藥材飲片或經製藥廠製造加工之單味中藥粉末，所得販售之固有成方藥品，係指
    針對特對象（顧客），依所指定記載於固有典籍之固有成方，所調配而成之傳統
    丸、散、膏、丹及煎藥（非預先製造）案內檢體尚無法判定係合於上述規範之藥
    品等，亦有行政院衛生署中醫藥委員會九十一年七月二十二日衛中會藥字第九一
    ００七五００號函附卷可稽，是被告二人此部分之辯解亦不足採。另鑑定人即
    前開所述行政院衛生署中醫藥委員會陳昭蓉，於原審調查中復稱把藥材磨成粉已
    經屬於製造之行為等語（見原審卷第二三七頁），而被告甲○○於臺北市政府衛
    生局大安區衛生所八十九年一月十二日稽查時，即已供稱「去迪化街購買當歸、
    茯苓、粉光蔘、桑葉、蓮藕、玉米鬚、蓮子、紫蘇、冬瓜皮、山藥等磨粉後包裝
    ，應個人各種養生需求給予不同之散劑」等語（見八十九年偵字第二九五七號卷
    第三頁及第四頁），足證被告二人確已有利用不知情之中藥業者磨製藥品之行為
    ，從而被告二人製造偽藥之行為，堪以認定。至於前揭偽藥是被告於診斷後施以
    處方販賣予就診者，或由他人單購等情，有扣案之虹膜診斷研究報告可稽，觀之
    前揭虹膜診斷研究報告其中張定國之報告，建議食療與處置欄載有「肝４包，１
    ６００—，心臟藥３０包，３０包，３０００—，山防風１２包，２４００—，
    山防風，１２包，１５００—，打八折」，於郝燕陪之診斷研究報告之建議食療
    與處置欄載有「打八折？（字型無法辨認）粉」，另向麗雲之虹膜診斷研究報告
    僅有販賣藥品之紀錄，並無任何診斷與主述之記載，另徵諸前揭「打八折」之記
    載，被告出售前揭之偽藥顯係售出價高於販入價，否則要無打八折予以賠售之理
    ，是被告二人意圖營利，販賣偽藥予他人乙節，亦可認定。被告二人前揭之所辯
    ，無非卸責之詞，不足採信，本件事證明確，被告二人之犯行均堪認定。
二、核被告甲○○、乙○○未取得合法醫師資格，擅自執行醫療業務之行為，係犯醫
    師法第二十八條第一項前段之罪；被告二人製造並販賣偽藥之行為，係犯藥事法
    第八十二條第一項製造偽藥及第八十三條第一項販賣偽藥之罪，被告二人所犯違
    反藥事法第八十二條第一項之製造偽藥罪雖未具檢察官列於起訴書上，惟檢察官
 就犯罪事實一部起訴者，其效力及於全部，刑事訴訟法第二百六十七條著有明文
    ，被告二人製造偽藥之行為，與其販賣偽藥及所犯醫師法之部分，有裁判上一罪
    之牽連關係，原審就此部分復已給予被告二人答辯之機會（見原審卷第二四八頁
    及第二六四頁至第二六五頁被告二人之答辯狀），是本院得就此部分併予審理。
    被告二人行為後，醫師法業於九十一年一月十六日修正，修正後醫師法第二十八
    條第一項前段係規定：「未取得合法醫師資格，擅自執行醫療業務者，處六個月
    以上五年以下有期徒刑，得併科新台幣三十萬元以上一百五十萬元以下罰金」與
    修正前規定：「未取得合法醫師資格，擅自執行醫療業務者，處一年以上三年以
    下有期徒刑，得併科新台幣三萬元以上十五萬元以下罰金」比較，因修正後之醫
    師法第二十八條第一項前段最重本刑係五年以下，較修正前之三年以下為重，應
    依刑法第二條第一項但書之規定，適用最有利於被告之修正前之規定。被告二人
    間就前揭三罪，有犯意聯絡及行為分擔，為共同正犯。被告二人利用真實姓名不
    詳之不知情之中藥業者為製造偽藥之行為，係屬間接正犯。被告二人先後多次為
    製造及販賣偽藥之行為，各時間緊接，犯意概括，各所犯構成要件相同，顯係各
    基於概括犯意而為，應依刑法第五十六條之規定論以連續犯，並加重其刑。被告
    二人之執行醫療業務行為係反覆同種類之行為為目的之社會活動，當然含有連續
    性，並不生連續犯之問題，公訴人認應論以連續犯容有誤會。被告二人所犯前開
    三罪間，互有有方法結果之牽連關係，依刑法第五十五條之規定，應從較重之製
    造偽藥罪處斷。
三、本件原審以被告二人罪證明確，論被告二人係犯醫師法第二十八條第一項及藥事
    法第八十三條第一項之製造偽藥，固非無見。惟原審並未審酌被告二人利用真實
    姓名不詳之不知情之中藥業者為製造偽藥之行為，係屬間接正犯之情事，而就此
    部分認被告二人不構成犯罪，尚有未洽。檢察官就此提起上訴，指摘原判決不當
    ，為有理由，被告二人上訴意旨否認犯罪，固無理由，惟原判決既有前揭可議之
    處，自應由本院予以撤銷改判。爰審酌被告二人之犯罪動機係為營利；其犯罪之
    手段係擅自從事醫療行為並製造、販賣偽藥；而其違法執行醫療行為之行為及製
    造、販賣偽藥之行為，除行醫之資格、能力堪慮，有生危害於就診者，更因未受
    主管機關監督，無法妥善保護病患權益，特別是製造並販售之藥品未經主管機關
    核准，其成分、療效不明，對於社會成員危害甚巨；而其於八十九年一月十二日
    經衛生所稽查人員查獲後，仍於同年六月十五日再為警查獲扣案偽藥，不知悔悟
    之犯後態度，另犯罪之時間長久，販賣偽藥之數量等一切情狀，分別量處如主文
    所示之刑。至扣案「虹膜診斷研究報告」二本，為被告所有二人供犯罪所用之物
    ，業據被告供承在卷，應依刑法第三十八條第一項第二款予以沒收；又扣案如附
    表二所示編號一至四、編號六至十五、編號十七至六十一號之偽藥及針灸針十四
    盒，為供被告二人執行醫療業務使用之藥械，依醫師法第二十八條第一項之規定
    予以沒收；另如現場照片所示之遠紅外線照射儀及遠紅外線照射燈各一臺（見八
    十九年偵字第二九五七號卷第七頁及第八頁），為供執行醫療業務使用之器械，
    雖未扣案，惟亦無證據證明已滅失，仍依修正前醫師法第二十八條第一項之規定
    予以沒收。至扣案之酒精棉片五盒，尚無證據證明係供犯罪所用之物，爰不為沒
    收之宣告。
據上論斷，應依刑事訴訟法第三百六十九條第一項前段、第三百六十四條、第二百九
十九條第一項前段，修正前醫師法第二十八條第一項，藥事法第八十二條第一項、八
十三條第一項，刑法第十一條前段、第二十八條、第五十六條、第三十八條第一項第
二款判決如主文。
本案經檢察官蔡瑞宗到庭執行職務。
中      華      民      國    九十一    年      十      月      八      日
                                   臺灣高等法院刑事第十七庭
                                       審判長  法  官  陳  正  雄
                                               法  官  許  錦  印
                                               法  官  許  宗  和
右正本證明與原本無異。
如不服本判決應於收受送達後十日內向本院提出上訴書狀，其未敘述上訴之理由者並
得於提起上訴後十日內向本院補提理由書（均須按他造當事人之人數附繕本）。
                                               書記官  廖  艷  莉
中      華      民      國    九十一    年      十      月      十五    日
附錄：本案論罪科刑法條全文
修正前醫師法第二十八條第一項
未取得合法醫師資格，擅自執行醫療業務者，處一年以上三年以下有期徒刑，得併科
一萬元以上五萬元以下罰金，其所使用之藥械沒收之。但合於左列情形之一者，不在
此限：
一、在中央衛生主管機關認可之醫院，於醫師指導下實習之國內醫學院、校學生或畢
    業生。
藥事法第八十二條第一項
製造或輸入偽藥或禁藥者，處七年以下有期徒刑，得併科新壹幣十五萬元以下罰金。
